【裁判字號】    97,訴,1629
【裁判日期】    980429
【裁判案由】    返還土地等
【裁判全文】
臺灣臺南地方法院民事判決              97年度訴字第1629號
原      告  丁○○
訴訟代理人  陳郁芬律師
            蘇文奕律師
被      告  丙○○
            乙○○
            甲○○○
            庚○○
                        3號
            己○○
                        3號
兼前三人共同
訴訟代理人  戊○○
                        3號
上列當事人間請求返還土地等事件，經本院於民國98年4月15日
言詞辯論終結，判決如下：
    主      文
被告應將坐落台南縣下營鄉○里段19地號土地上如附圖所示編號
甲部分、面積35點72平方公尺之地上物拆除，並將前開土地交還
原告及其他全體共有人。
被告應自民國98年5月3日起至交還前項土地之日止，按月給付原
告新台幣捌拾肆元。
原告其餘之訴駁回。
訴訟費用由被告負擔。
本判決原告勝訴部分，得假執行。但被告如以新台幣貳拾肆萬貳
仟捌佰玖拾陸元為原告預供擔保，得免為假執行。
原告其餘假執行之聲請駁回。
    事實及理由
一、本件原告起訴時，關於請求給付金錢之訴之聲明為「被告應
    給付原告新台幣（下同）21,000元，並自起訴狀繕本送達翌
    日起至交還土地之日止，按月給付原告350元，及均自起訴
    狀繕本送達翌日起至清償日止，按年息百分之5計算之利息
    」，嗣於訴狀送達後，原告追加戊○○、庚○○、己○○及
    甲○○○4人為被告（見原告民國98年3月3日民事追加被告
    併陳報狀），並追加及變更訴之聲明為「被告應連帶給付原
    告1萬元，及自98年3月18日補正聲明狀繕本送達翌日起至清
    償日止，按年息百分之5計算之利息，暨自98年3月18日補正
    聲明狀繕本送達翌日起至交還土地之日止，按月連帶給付原
    告166元」。查原告前開所為訴之追加及變更，核與民事訴
    訟法第255條第1項第3款、第5款之規定相符，應予准許，合
    先敘明。
二、原告起訴主張：
(一)、坐落台南縣下營鄉○里段19地號（即原下營段635-4地號）
    土地為原告與訴外人陳南鴻共有，但前遭訴外人陳月（即被
    告之被繼承人）占用如附圖所示編號甲部分、面積35.72平
    方公尺（下稱系爭土地）搭蓋豬舍，陳月生前雖曾表示願以
    其所有坐落同段7地號（即原下營段637-4地號）相當面積之
    土地，與原告所有之系爭土地互換，惟因系爭土地係原告與
    陳南鴻共有、同段7地號土地亦由陳月與他人共有，上開兩
    筆土地皆未經分割，故原告與陳月並未單獨取得所有權，就
    互換土地乙節，無法取得土地共有人之同意而辦理不動產移
    轉登記，致約定交換土地之事不了了之，但陳月仍無權占用
    系爭土地，陳月去世後則由被告丙○○、乙○○持續占用，
    迭經原告催討均不願返還土地，而被告丙○○、乙○○多年
    均未畜養牲畜，豬舍內僅堆置雜物，是以被告事實上無繼續
    占用系爭土地之必要。爰依民法第767條及第821條規定，請
    求被告拆除地上物後返還土地予全體共有人即原告及陳南鴻
    。
(二)、被告乙○○、丙○○對占用系爭土地並不爭執，惟辯稱係基
    於土地交換契約而占用云云。惟查：
  1.依被告所提出之契約書記載，被告之被繼承人陳月生前係以
    「下營段637號之4之共有地現居房屋北厝角抽出面積柒坪陸
    」土地，約定與原告「下營段635號之-4之共有地陳月厝後
    抽出面積拾五坪」土地交換，足見其二人係各自以與他人共
    有土地內之特定部分，逕為互易土地之處分，乃屬共有物之
    處分，非屬應有部分之處分，而陳月與原告為純樸鄉下農民
    ，法律知識不足，始有未經共有人同意而擅自簽約互易土地
    之舉。核其二人此一處分共有物之行為，不僅均無法取得各
    該土地全體共有人同意，亦未辦理不動產移轉登記，揆諸民
    法第758、819條規定及最高法院75年台上字第1261號判例意
    旨，自難謂已生效力。事後，其二人因知悉所立互換土地之
    契約無法生效而作罷，此由陳月於立約之後未依約交付原告
    充作出入通路使用之土地，而仍由其子即被告乙○○種植花
    木、原告多次以陳月無權占用土地為由聲請調解可得知。故
    上開互換契約既不生效力，則被告主張依上開契約占用系爭
    土地係有權占有云云，即不可採。
  2.退步言之，縱認上開契約於當事人間並非無效，依最高法院
    77年台上字第410號判決意旨及上開契約內容，其性質應互
    為不定期限之租賃。但陳月始終未依約交付土地予原告使用
    ，僅片面無償占用系爭土地，已難謂公平；再者，訂約當事
    人陳月已於78年去世，其長久無使用系爭土地之事實，僅被
    告乙○○一人稱有繼續占有必要，且經本院勘驗系爭土地結
    果，系爭土地上磚造豬舍，外表老舊無經濟價值可言，並無
    圈養豬隻跡象，雖有蒙塵之鍋具、蚊帳擺設其內，但其出入
    口僅有60公分之洞口可供一人區身鑽入，衡諸社會常情，顯
    不可能以該洞口為出入口，顯係被告乙○○因向原告索取高
    額搬遷費未果，為應付法院勘驗程序而臨時搬移放置其內，
    以偽裝有人居住而妨礙原告取回土地所為。衡諸上情，並參
    酌被告均無償使用系爭土地，原告為圓滿使用系爭土地而要
    求取回系爭土地，應非無理。故縱認上開契約於當事人間並
    非無效，原告亦得依民法第450條第2項，主張終止未定期限
    之租賃，並以原告98年3月18日補正聲明狀之送達為終止契
    約意思表示之通知，原告自得依民法第767條、最高法院75
    年台上字第801號判例意旨，請求被告返還系爭土地。
(三)、復查本件被告明知無合法權源，竟占用原告所有之土地拒不
    交還，自屬故意不法侵害原告對系爭土地之所有權，從而受
    有相當於租金之不當得利，並致原告受有相當於租金之損害
    （最高法院61年台上字第1695號判例意旨參照），原告自得
    依侵權行為及不當得利法則，訴請被告賠償並返還相當於租
    金之不當得利。再者，各共有人依民法第821條規定，固得
    為共有人全體之利益，就共有物之全部，為回復共有物之請
    求，惟請求返還不當得利，並無該條規定之適用，故請求返
    還不當得利，而其請求可分者，各共有人僅得按其應有部分
    ，請求返還。準此，被告既共同無權占有系爭土地多年，原
    告自得按其應有部分2分之1，請求被告連帶返還占有系爭土
    地期間可能獲得相當於租金之利益。茲參酌城市地方房屋之
    租金以不超過土地及其建築物申報總價年息百分之10為限，
    此於租用基地建築房屋準用之，土地法第105條、第97條第1
    項定有明文。又土地法第97條所謂土地價額依法定地價，而
    同法第148條規定土地所有人依本法所申報之地價為法定地
    價，茲審酌系爭土地坐落下營鄉縣道旁，往來交通便利、經
    濟價值不低，其申報地價每平方公尺為1,120元，公告現值
    每平方公尺為6,800元，而被告占用系爭土地多年致原告使
    用不便，造成之損害尚非輕微等情，故原告主張以各年度申
    報地價年息百分之10為標準，請求被告返還相當於租金之利
    益，應為適當。而被告占用系爭土地面積35.72平方公尺，
    申報地價每平方公尺為1,120元，故依被告占用土地之申報
    地價40,006元計算，每年租金應為4,000元，即每月租金333
    元。為此，爰請求被告連帶給付自92年10月15日至97年10
    月14日（即起訴前1日）止，5年內按申報地價百分之10計算
    總計1萬元（計算式：4000×5×1/2＝10000）之利益，並自
    原告98年3月18日補正聲明狀送達翌日起至交還土地之日止
    ，按月以166元計算之損害金（計算式：333×1/2＝166）等
    情。
(四)、並聲明：求為判決：
  1.被告應將坐落台南縣下營鄉○里段19地號土地上如附圖所示
    編號甲部分、面積35.72平方公尺之地上物拆除，並將前開
    土地交還原告與其他全體共有人。
  2.被告應連帶給付原告1萬元，及自原告98年3月18日補正聲明
    狀送達翌日起至清償日止，按年息百分之5計算之利息，暨
    自原告98年3月18日補正聲明狀繕本送達翌日起至交還上開
    土地之日止，按月連帶給付原告166元。
  3.原告願供擔保，請准宣告假執行。
三、被告則以：依陳月（即被告之被繼承人）與原告於63年1月3
    日所簽立之土地交換契約，陳月生前以其所有坐落台南縣下
    營鄉○里段7地號（即原下營鄉637-4地號）土地，與原告系
    爭土地交換，充作出入通路，上開契約為永久之有效契約，
    且原告已依約將系爭土地交付予陳月使用收益，並與陳月交
    換土地，而系爭土地目前由被告乙○○有權占有使用中，其
    他被告均未占有使用系爭土地，被告乙○○依上開契約係有
    權占有而合法使用系爭土地，並非侵權行為，自無賠償問題
    等語，資為抗辯。並聲明：求為判決：1.原告之訴及假執行
    之聲請均駁回。2.如受不利判決，願供擔保請准宣告免為假
    執行。
四、得心證之理由：
(一)、原告主張系爭土地為原告與訴外人陳南鴻所共有，原告應有
    部分為2分之1，前經陳月占有系爭土地搭建如附圖所示編號
    甲部分、面積35.72平方公尺之建物（下稱系爭建物），陳
    月生前表示願以其所有坐落同段7地號相當面積之土地，與
    系爭土地互換，惟因系爭土地與同段7地號土地均為共有地
    ，就互換土地乙節因無法取得其他土地共有人之同意而不了
    了之。陳月嗣於78年1月2日死亡，其繼承人為配偶陳海發、
    子女陳秀鳳、甲○○○、丙○○、乙○○等人，其中陳海發
    、陳秀鳳嗣分別於91年8月24日、92年5月10日死亡，陳秀鳳
    之繼承人為被告庚○○、己○○、戊○○等人（陳秀鳳之配
    偶蔡春霖已於95年2月2日死亡）。而系爭建物目前係由被告
    乙○○占有使用等情，業據其提出土地登記謄本及戶籍謄本
    為證，且為被告所不爭執，復經本院囑託台南縣麻豆地政事
    務所派員會同至現場測量，製有97年11月14日勘驗筆錄及台
    南縣麻豆地政事務所97年11月18日函附土地複丈成果圖（如
    附圖所示）在卷足憑，堪信為真實。
(二)、被告雖抗辯：被告乙○○占有使用系爭土地，係本於原告與
    被告之被繼承人陳月簽訂之土地交換契約，並非無權占有，
    而其餘被告則未占有系爭土地云云；惟查：
  1.按各共有人，按其應有部分，對於共有物之全部，有使用收
    益之權。所有人對於無權占有或侵奪其所有物者，得請求返
    還之。對於妨害其所有權者，得請求除去之。各共有人對於
    第三人，得就共有物之全部為本於所有權之請求。但回復共
    有物之請求，僅得為共有人全體之利益為之。民法第818條
    、第767條及第82 1條分別定有明文。是以各共有人就共有
    物全部，固得於無害他共有人之權利限度內，按其應有部分
    行使用益權。惟共有人對共有物特定部分之使用收益，仍須
    徵得其他共有人全體之同意，非謂共有人對於共有物之全部
    或任何一部有自由使用收益之權利。而共有土地之出租屬共
    有物之管理行為，依民法第82 0條第1項規定，除契約另有
    訂定外，由共有人全體共同為之，如共有人未經其他共有人
    全體同意，擅將共有土地之全部或一部出租予他人，對於他
    共有人即不生效力。
  2.本件依被告提出之原告與陳月簽訂之土地交換契約，係屬互
    相交換土地使用之契約，由一方以土地交付他方使用為對價
    ，而使用向他方換來之土地，性質上與租賃契約無異。是故
    ，縱系爭土地共有人之原告同意陳月使用系爭土地，惟依上
    開規定，對於未表示同意之其他土地共有人並不生效力。又
    陳月之繼承人即被告丙○○、乙○○、甲○○○及輾轉繼承
    人即被告庚○○、己○○、戊○○等人，本於繼承之法律關
    係，承受被繼承人陳月財產上之一切權利、義務，亦即包含
    承受陳月興建之系爭建物所有權及上開土地交換契約之權利
    義務關係，是以不論被告丙○○、甲○○○、庚○○、己○○、戊○○是否實際使用系爭建物，並無礙其五人依法仍為
    系爭建物之所有人，於法令限制之範圍內，得自由使用、收
    益、處分其所有物之法律上地位。
  3.綜上所述，被告不得執上開土地交換契約對抗系爭土地未表
    示同意之其他土地共有人，因此被告所有之系爭建物占有系
    爭土地仍屬無權占有，既堪採認，則原告本於所有權之作用
    ，為共有人全體之利益，請求被告應將系爭土地上之系爭建
    物拆除，並將系爭土地交還原告及其他全體共有人，要屬有
    據，應予准許。
(三)、原告主張上開土地交換契約，未取得土地全體共有人同意，
    亦未辦理不動產移轉登記，不生效力。縱認該土地交換契約
    係有效契約，惟其性質為有償之租賃契約，原告依民法第45
    0條第2項規定終止該契約。被告既然無權占有系爭土地，應
    給付自92年10月15日起至交還土地日止之損害金等語；經查
    ；
  1.按當事人互相表示意思一致者，無論其為明示或默示，契約
    即為成立，民法第153條第1項定有明文。衡諸債權契約，係
    特定人得向特定人請求特定行為之權利，並不以該特定人具
    有處分權為其生效要件。是以原告與陳月簽訂之土地交換契
    約，因其意思表示合致而發生效力，且基於債權相對性之原
    則，系爭土地之其他共有人雖可不受此債權契約之拘束，但
    契約當事人之原告與陳月仍應受該債權契約效力之拘束。因
    此，原告與陳月既訂立土地交換契約，而陳月之繼承人、輾
    轉繼承人本於繼承該債權契約而占有交換之系爭土地，對於
    原告而言，並非不生效力。是以在兩造之間，被告所有之系
    爭建物占有系爭土地，即非無法律上之原因。
  2.惟按租賃未定期限者，各當事人得隨時終止契約。前項終止
    契約，應依習慣先期通知。但不動產之租金，以星期、半個
    月或一個月定其支付之期限者，出租人應以曆定星期、半個
    月或一個月之末日為契約終止期，並應至少於一星期、半個
    月或一個月前通知之。民法第450條第2項前段及第3項定有
    明文。本件原告與陳月簽訂之土地交換契約，性質上為土地
    租賃契約，已如前述，且揆其契約內容亦未定有期限，則原
    告主張依民法第450條第2項前段終止該土地交換契約，即非
    無據。惟依前揭規定意旨及本件土地交換契約性質，原告至
    少應於終止期一個月前通知全體被告，而全體被告係分別於
    98年3月24日、98年3月25日、98年4月2日受領原告終止該土
    地交換契約之意思表示，有送達證書在卷可稽，依民法第26
    3條準用第258條之規定，原告與陳月簽訂之土地交換契約應
    於98年5月2日始發生終止契約之效力。
  3.按無法律上之原因而受利益，致他人受損害者，應返還其利
    益。民法第179條前段定有明文。依不當得利之法則請求返
    還不當得利，其得請求返還之範圍，應以對方所受之利益為
    度，非以請求人所受損害若干為準（最高法院72年度台上字
    第4012號判決參照）。而無權占有他人之土地，可能獲得相
    當於租金之利益，為社會通常之觀念（最高法院61年台上字
    第1695號判例參照）。茲查：
  (1)本件原告業將終止土地交換契約之意思表示通知被告，惟被
    告乙○○仍堅拒原告之請求，是以原告與陳月簽訂之土地交
    換契約雖應於98年5月2日始發生終止契約之效力，然依民事
    訴訟法第246條規定，應認原告就被告於該契約終止後仍繼
    續無權占有原告所有之系爭土地，而受有利益，致原告受有
    無法使用之損害，有提起將來給付之訴之必要。則原告請求
    被告於土地交換契約終止後，返還繼續占用系爭土地所受之
    利益，即屬有據。
  (2)又按租用基地建築房屋，租金以不超過土地申報總價額年息
    百分之十為限，土地法第105條準用第97條定有明文。而此
    百分之十之限制，乃指基地租金之最高限額而言，並非謂必
    須照申報地價額百分之十計算（最高法院46年台上字第855
    號判例參照）。基地租金之數額，除以基地申報地價為基礎
    外，尚須斟酌基地之位置，工商業繁榮之程度，承租人利用
    基地之經濟價值及所受利益等項，並與鄰地相比較，以為決
    定，並非必達申報總地價年息百分之十最高額（最高法院68
    年台上字第3071號判例參照）。依上所述，本件土地交換契
    約為土地租賃契約之性質，應得類推適用前揭規定計算被告
    可能獲得相當於租金之利益。本院審酌系爭土地地目為田，
    北鄰同段20地號土地，向西通往學甲，約15米之產業道路，
    東鄰同段13、16、17、18地號土地，現其上為鄰地所有人建
    造之建物，南鄰同段36地號土地，現為空地，西鄰30地號土
    地，現為溝渠，接連同段15地號土地，往南通往麻豆，往東
    義路通往六甲鄉，往北通往下營市區。系爭土地之四週西邊
    為溝渠，南邊為空地，北邊鄰20地號土地，連接道路，鄰近
    並無其他商店工廠及商業處所，西北方50公尺為下營國小，
    西方約50公尺處為下營老人會，其它均為一般住宅。系爭土
    地上之豬舍為磚造豬舍，從8號土地進入豬舍，有約60公分
    之洞口進入，僅供一人曲身鑽入，豬舍建物分隔為浴室、房
    間，房間中有床舖、蚊帳等情，為兩造所不爭執，且有土地
    登記謄本、照片及本院97年11月14日勘驗筆錄在卷可按，則
    依系爭土地使用現況，鄰近交通、工商業繁榮程度、生活機
    能及社區發展等一切情狀，因認計算被告可能獲得相當於租
    金之不當得利，應依系爭土地申報地價按年息百分之5計算
    較為適當。
  (3)準此，系爭土地申報地價為每平方公尺1,120元，有地價第
    二類謄本附卷可稽，而被告所有之系爭建物占有系爭土地35
    .72平方公尺，按年息百分之5計算被告按月不當得利之利益
    為（計算式：1120〈申報地價〉×35.72〈占用面積〉×5%
    ÷12〈月數〉=167，小數點以下四捨五入，下同）。而原告
    就系爭土地之應有部分為2分之1，則原告請求被告按月返還
    原告不當得利84元，即屬正當，應予准許。至逾此數額及連
    帶之請求，尚非有據。
  4.又按數人共同不法侵害他人之權利者，連帶負損害賠償責任
    。民法第185條第1項前段固有明定。惟侵權行為之賠償責任
    ，以加害人之故意或過失與被害人之損害有因果聯絡者為限
    。本件被告之被繼承人（或輾轉被繼承人）陳月既於生前與
    原告簽訂土地交換契約，則其占用系爭土地顯係基於該土地
    交換契約關係。嗣被告基於繼受該土地交換契約之法律關係
    ，如於契約消滅後未將系爭土地交還原告，固應負債務不履
    行之損害賠償責任，惟此與因故意侵害他人之權利應負損害
    賠償責任並非相同（最高法院87年台上字第1243號民事判決
    意旨可資參照）。因之，原告主張被告占有系爭土地，且未
    於土地交換契約終止後返還所使用之系爭土地，應負共同侵
    權行為損害賠償責任云云，即非可採。
(四)、綜上所述，原告主張被告不得執上開土地交換契約對抗系爭
    土地未表示同意之其他土地共有人乙節，要屬有據。從而，
    原告依民法第767條及第821條規定，本於所有權之作用，請
    求被告應將坐落台南縣下營鄉○里段19地號土地上如附圖所
    示編號甲部分、面積35.72平方公尺之地上物拆除，並將前
    開土地交還原告及其他全體共有人；又依不當得利之法律關
    係，請求被告應自98年5月3日起至交還系爭土地之日止，按
    月給付原告84元；均為有理由，應予准許。至逾此所為之請
    求，為無理由，應予駁回。
(五)、本件判決基礎已臻明確，兩造其餘攻擊、防禦方法與舉證，
    經審核結果並不能動搖判決基礎，或與本件事實認定無涉，
    爰不一一贅述，附此敘明。
五、本件原告勝訴部分為所命給付之金額及價額未逾50萬元之判
    決，依民事訴訟法第389條第1項第5款之規定，應依職權宣
    告假執行，原告陳明願供擔保，請求宣告假執行，為無必要
    ；而被告陳明願供擔保，請求宣告免為假執行，核無不合，
    爰酌定相當之擔保金額，予以准許。至原告敗訴部分，其假
    執行之聲請，已失所依附，應予駁回。
六、結論：原告之訴為一部有理由，一部無理由，依民事訴訟法
    第79條、第85條第1項前段、第389條第1項第5款、第392 條
    第2項，判決如主文。
中    華    民    國    98    年    4    月    29     日
                  民事第三庭    法  官  張季芬
以上正本係照原本作成。
如對本判決上訴，須於判決送達後20日內向本院提出上訴狀。
中    華    民    國    98    年    4    月    29     日
                                書記官  顏惠華


司法院資訊處製作；財團法人民間司法改革基金會備份。
